【裁判字號】    94,簡上,307
【裁判日期】    950717
【裁判案由】    返還墊款
【裁判全文】
台灣台北地方法院民事判決
上  訴  人    八大電視股份有限公司
法定代理人    甲○○
訴訟代理人    周威良律師
              董子祺律師
被  上訴人    祥樂旅行社股份有限公司
法定代理人    乙○○
訴訟代理人    林美倫律師
              陳勵新律師
              陳豪杉律師
上列當事人間請求返還墊款事件，上訴人對於中華民國94年 4月
11日本院台北簡易庭93年度北簡字第 27710號第一審判決提起上
訴，本院判決如下：
    主  文
原判決關於命上訴人給付超過新台幣肆萬貳仟參佰陸拾伍元，及
自民國九十三年十一月四日起至清償日止，按週年利率百分之五
計算之利息部分，及該部分假執行之宣告，並命上訴人負擔訴訟
費用之裁判均廢棄。
上開廢棄部分，被上訴人在第一審之訴駁回。
其餘上訴駁回。
第一審關於命上訴人負擔訴訟費用部分及第二審訴訟費用由上訴
人負擔二分之一，餘由被上訴人負擔。
    事實及理由
甲、程序方面：
    本件上訴人之法定代理人原為楊宗憲，已於本院審理中之民
    國94年 6月28日變更為甲○○，業據其提出股份有限公司變
    更登記表為證（參本院卷第181至182頁），並據甲○○於95
    年 5月8日具狀聲明承受訴訟（參本院卷第180頁），續行訴
    訟，核無不合，應予准許。
乙、實體方面：
一、被上訴人即原審原告主張及聲明如下：
  (一)被上訴人係以經營國內、外旅遊為業務之公司，於93年 4月
    中旬，上訴人 GTV節目部編導陳燕玲及企劃黃雪娥前來被上
    訴人公司，表示上訴人所製作之「世界第一等」節目將赴印
    度拍攝外景，要求被上訴人為彼等安排行程，並交付上訴人
    之「世界第一等節目企畫案」予被上訴人，上訴人嗣並交付
    其團員 6人之護照，以便被上訴人辦理簽證，並要求被上訴
    人就因預備出團而發生之費用先行墊款。惟被上訴人於同年
    7 月中旬傳真書面契約書予黃雪娥，要求儘快簽定書面契約
    ，並繳交團費每人新台幣（下同）46,000元，被上訴人卻表
    示取消原訂93年 7月28日之拍攝計畫。因上訴人於臨行前惡
    意違約，故被上訴人為請求返還代墊費用，依民法第 546條
    、第548條及第549條、第514條之9及民法第245條之1等規定
    提起本件訴訟。（請求擇一為有利之判決）
  (二)本件縱認兩造本件契約關係不成立，然上訴人於93年 4月15
    日至被上訴人處提出節目企劃書，委請被上訴人辦理赴印度
    拍攝之相關事務，被上訴人即積極為上訴人辦理赴印度之相
    關事務，並墊付相關必要費用，惟嗣後上訴人竟藉詞拖延簽
    訂書面契約，並於預定出發前數日取消拍攝計劃，顯有違誠
    實及信用方法，依民法第245條之1之規定，上訴人亦應負締
    約上過失之損害賠償責任。
  (三)又上訴人係於93年 7月20日取消赴印度之行程，經被上訴人
    告知負責安排上訴人八大公司 GTV行程之印度之神奇旅遊（
    Incredible Holidays ）公司後，訴外人印度之神奇旅遊公
    司於同年 7月21日以電子郵件回函表示須向被上訴人請款美
    金2,584元之費用，被上訴人連同其他費用一共匯款美金
    12,695元予被上訴人之印度分公司（SINO TRAVEL PVT LTD
    ），其中即包含應給付予訴外人印度神奇旅遊公司之美金
    2,584元，嗣被上訴人委請印度分公司於支付美金2,584元予
    印度之神奇旅遊公司後，即取得收據明細，故上訴人自應支
    付予被上訴人 107,856元及自起訴狀繕本送達翌日起至清償
    日止按年利率百分之五計算之利息。（原審判決上訴人應給
    付被上訴人 87,856元及自起訴狀繕本送達翌日即93年11月4
    日起至清償日止按年利率 5％計算之利息，上訴人就其敗訴
    部分提起上訴，被上訴人就其敗訴部分未據上訴而告確定。
    ）
  (四)被上訴人之聲明：上訴人之上訴駁回。
二、上訴人即原審被告陳述及聲明如下：
  (一)上訴人為欲至印度拍攝事宜，於93年 4月間，請被上訴人安
    排行程、拍攝景點及報價，嗣被上訴人於93年 5月31日、93
    年6月16日、93年6月24日及93年7月9日陸續提出「拍攝提案
    、報價及行程建議（更改）」，團費從72,000元降至46,000
    元，仍未能符合上訴人之需求，致兩造之意思表示無法就行
    程內容合致，上訴人雖有交付資料辦理簽證，惟僅為單純辦
    理簽證，並非表示已對系爭「拍攝提案、行程建議及報價」
    為承諾。則被上訴人僅止於「拍攝提案，行程建議及報價」
    之要約，並無上訴人委任其處理事務，進而產生代墊費之情
    。兩造既未就系爭委任契約達成合意，被上訴人支付代墊費
    用並無依據，詎被上訴人在上訴人未承諾其所提之方案前，
    竟先行代墊費，是縱有代墊費之產生，自與上訴人無涉。
  (二)又被上訴人在未獲上訴人之承諾前，即先代墊費用，其所支
    付之費用已逾越上訴人之旨意，換言之，必須有契約內容之
    確定始有具體費用之確定產生，被上訴人始有依契約內容代
    墊費用之情，故本件反而係被上訴人違反誠實及信用方法，
    上訴人即無締約過失之情存在。
  (三)本件縱認兩造間有委任契約關係或締約過失存在，惟被上訴
    人於原審所提之代墊費用明細及相關單據，上訴人否認其真
    正，且被上訴人所提單據亦有重複計費之嫌。再者，被上訴
    人既主張其代墊費用原計應有美金 5,168元，現請求之美金
    2,584 元乃被上訴人盡力交涉取回50％費用之結果，故被上
    訴人原審起訴狀所列附表之代墊單據，總合即應為美金
    5,168元；然被上訴人現所提出之代墊單據，總計竟恰為美
    金2,584元，顯見該等單據均係事後製作，並非真正。
  (四)又證人林玟玲、陳惠雯係被上訴人之受僱人，郭宏義係被上
    訴人委任之律師，渠等證言顯不可信。至勘驗證人陳惠雯之
    電子信箱之部分，上訴人既已於93年 7月20日取消拍攝行程
    ，然該電子郵件上記載之日期卻為93年 7月21日，自與上訴
    人無涉；退萬步言，縱使印度神奇旅遊公司曾向被上訴人請
    款美金 2,584元，惟參照被上訴人提出之彰化銀行北門分行
    匯款水單，其上匯款金額為美金12,695元，而非系爭之美金
    2,584 元，被上訴人身為旅行業者，可能匯款予他人之原因
    繁多，非僅限於支付代墊費用一端，況且該匯款水單上之受
    款人亦非印度神奇旅遊公司，益見被上訴人實際上並未向印
    度神奇旅遊公司支付美金2,584元。
  (五)上訴人聲明：
    1.原判決不利於上訴人之部分廢棄。
    2.第一項廢棄部分，被上訴人在第一審之訴及假執行之聲請
      均駁回。
三、本院得心證之理由：
  (一)按稱委任者，謂當事人約定，一方委託他方處理事務，他方
    允為處理之契約；又有承受委託處理一定事務之公然表示者
    ，如對於該事務之委託，不即為拒絕之通知時，視為允受委
    託；民法第528條、第530條分別定有明文。經查，上訴人為
    至印度拍攝事宜，於93年 4月間請被上訴人安排行程、拍攝
    景點及報價，被上訴人嗣於93年5月31日、93年6月16日、93
    年6月24日及 93年7月9日陸續提出「拍攝提案、報價及行程
    建議（更改）」，上訴人並於93年 7月5日交付其6名工作人
    員之個人資料與護照予被上訴人，且於被上訴人為上訴人之
    6名工作人員辦妥印度簽證後，支付簽證費用共9,000元予被
    上訴人，被上訴人則於93年 7月14日為上訴人取得印度台北
    協會之拍攝許可，惟上訴人於93年 7月20日取消至印度之拍
    攝計劃等情，為兩造所不爭執，並有八大電視台「世界第一
    等」節目企劃案、「世界第一等」之拍攝重點、印度台北協
    會93年7月14日拍攝許可、上訴人預計出團團員6人個人基本
    資料、護照、印度簽證、上訴人支付簽證費用證明等文件影
    本各 1份附卷可憑（參原審卷第15頁至28頁、第45頁、第46
    頁、第48頁至第54頁、第116頁至第125頁），堪信為真實。
    上訴人既於93年 4月間委請被上訴人安排行程、拍攝景點及
    報價，被上訴人亦允諾處理上開事務，而為上訴人安排至印
    度之行程、報價，並代為辦理印度簽證及拍攝許可等事宜，
    參之前揭條文所示，兩造間之委任契約於93年 4月間即已成
    立生效甚明。上訴人雖表示不同意被上訴人歷次所提出之「
    拍攝提案、行程建議及報價」，惟此僅係上訴人終止委任契
    約之原因，自不影響兩造間業已成立之委任契約效力。
  (二)又按委任契約之當事人任何一方，得隨時終止委任契約，固
    為民法第549條第1項所規定，然受任人因處理委任事務，支
    出之必要費用，委任人應償還之，並付自支出時起之利息；
    當事人之一方於不利於他方之時期終止契約者，應負損害賠
    償責任，亦為民法第546條第1項、第549條第2項前段所分別
    明文。故兩造間之委任關係雖因上訴人通知被上訴人取消至
    印度之拍攝計劃而於93年 7月20日終止，惟依前述規定，上
    訴人仍應償還被上訴人於系爭委任關係終止前因處理系爭委
    任事務所支出之必要費用，及賠償被上訴人因處理系爭委任
    事務所受之損害。然被上訴人就其因處理系爭委任事務所支
    出之必要費用及所受損害仍應舉證以實其說，茲就被上訴人
    請求之項目（以原審卷第58頁之附表為據）應否准許，一一
    說明如次：
  1.關於飯店住宿部分：
    被上訴人就此部分之請求，雖提出訴外人假日飯店向印度神
    奇旅遊公司表示將收取 100％之預訂房間費用之電子郵件影
    本 1件為證，惟該電子郵件內並未示應收取費用之數額，是
    被上訴人此部分請求未能舉證以實其說，不應准許。
  2.關於拍攝景點安排部分：
    此部分請求，業據被上訴人提出相關單據影本共17紙（參原
    審卷第60頁至第73頁、本院卷第113頁至第126頁）為證。經
    本院審核上開單據上所載金額與被上訴人所請求之金額，均
    屬相符，被上訴人此部分請求共計57,400印度盧比，應屬信
    實。上訴人雖抗辯被上訴人就此部分之收費計算重覆云云，
    惟系爭拍攝行程係關於印度之風土民情事項，拍攝景點深入
    印度民間，而本件系爭印度行程之安排，原訂係93年 6月中
    旬出發（參原審卷第30頁之電子郵件內容），最後變更為93
    年 7月28日出發（參原審卷第51頁之印度台北協會拍攝許可
    函附件資料），則被上訴人因系爭行程出發日期之改變過劇
    ，而再次安排人員至拍攝景點當地聯絡被拍攝對象並安排檔
    期，事屬必要，此參之訴外人印度神奇旅遊公司於93年 7月
    21日致被上訴人電子郵件（關於此電子郵件之真正，詳下述
    理由4.）所載：「…行程日期在最後 1秒變動後，我們必須
    再 1次派員造訪這些景點，以更新並確認新的行程日期，並
    全額給付予應允我們拍攝約定之人…（參本院卷第 165頁之
    原文及第 203頁之譯文）。」等語益明，是上訴人此部分抗
    辯，並非可採。
  3.關於印度內陸機票及導遊部分：
    被上訴人就此部分之請求僅提出印度內陸機票訂位單影本 1
    件為證，就取消訂位之費用額及支付導遊之費用額，均未舉
    證以實其說，故被上訴人此部分請求，不應准許。
  4.綜上，被上訴人本件得以請求之必要費用共計57,400印度盧
    比。上訴人雖又抗辯稱：印度神奇旅遊公司向被上訴人請款
    美金 2,584元之單據，乃事後製作而非真正，且被上訴人提
    出之彰化銀行北門分行匯款水單上所載匯款金額，並非美金
    2,584 元，該匯款水單上之受款人亦非印度神奇旅遊公司云
    云。然訴外人印度神奇旅遊公司向被上訴人請款美金 2,584
    元一節，業據本院請本院資訊室人員協助，而當庭勘驗被上
    訴人之員工陳惠雯之電子郵件信箱查明屬實，此有本院95年
    4 月20日準備程序（兼勘驗筆錄）及勘驗上開電子郵件信箱
    之網頁下載內容附卷可查（參本院卷第158頁至第166頁），
    堪信訴外人印度神奇旅遊公司確有發上開電子郵件予被上訴
    人無疑。而據上開勘驗內容附件之印度神奇旅遊公司93年 7
    月21日致被上訴人電子郵件所載：「…這是個嚴重的損失，
    請要求他們（即上訴人）賠償取消費用即帳單之50％…（參
    本院卷第165頁之原文及第203頁之譯文）。」等語，及印度
    神奇旅遊公司開立予被上訴人之發票：「… 6人取消費用：
    美金2584元。…（參本院卷第 166頁）」等語，可知訴外人
    印度神奇旅遊公司確有向被上訴人請款美金 2,584元，且印
    度神奇旅遊公司既僅向被上訴人請款美金 2,584元，是其所
    交付被上訴人之收據所載總額自係美金 2,584元，上訴人認
    上開收據明細為帳單明細而抗辯上開收據內容不實，應屬誤
    會。又上訴人於原訂出發日期前一週始告知被上訴人取消行
    程，且此拍攝行程並非一般可替代旅客之旅遊行程，依常情
    ，上揭系爭必要費用產生後，並無他法可彌平，此必要費用
    又因上訴人終止委任契約而確定無法自報酬中取償，自屬被
    上訴人之損害，上訴人就被上訴人前揭業已證明存在之損害
    ，自應予以賠償。
  (三)如上所述，被上訴人本件得以請求之金額共計57,400印度盧
    比，上開金額之印度盧比依被上訴人起訴時即93年10月20日
    之匯率（參本院卷第205頁、第206頁所附 OANDA匯率網站所
    示之印度盧比與美金歷史匯率表即1盧比兌換 0.0218美元、
    美金與新台幣之歷史匯率表即1美元兌換 33.856新台幣，先
    換算成1,251.32美元，再換算成42,365元新台幣）計算，為
    新台幣 42,365元。故被上訴人依民法第546條第1項及549條
    第2項等規定，請求上訴人給付新台幣 42,365元，及自起訴
    狀繕本送達翌日即93年11月4日起至清償日止，按週年利率5
    ％計算之法定遲延利息，為有理由，應予准許，超過此部分
    之請求，則為無理由，應予駁回。原審就超出上開應准許之
    部分，為上訴人敗訴之判決，自有未洽，上訴意旨就此部分
    指摘原判決不當，求予廢棄改判，為有理由。至於上開應准
    許部分，原審判命上訴人給付，核無違誤，上訴意旨就此部
    分仍執陳詞，指摘原判決不當，求予廢棄，為無理由，應予
    駁回此部分之上訴。
四、本件事證已臻明確，兩造其餘攻擊、防禦方法，經本院審酌
    後，核與本件判決結果無影響，爰不逐一論述，附此敘明。
五、據上論結，本件上訴人之上訴為一部有理由，一部無理由，
    依民事訴訟法第436條之1第3項、第449條第1項、第450條、
    第79條，判決如主文。
中     華     民    國    95   年     7   月    17    日
            民事第二庭    審判長法  官  鄭純惠
                                法  官  黃雯惠
                                法  官  黃蓓蓓
以上正本係照原本作成
本判決不得上訴
中     華     民    國    95   年     7   月    17    日
                                書記官  劉碧輝


司法院資訊處製作；財團法人民間司法改革基金會備份。
